台灣台中地方法院刑事判決　　　　　　　　　　　　九十三年度訴字第一七九九號
　　公　訴　人　台灣台中地方法院檢察署檢察官
　　被　　　告　甲○○
右列被告因偽造文書案件，經經檢察官聲請簡易判決處刑（九十三年度偵字一三號）
，經本院臺中簡易庭移由本院改依通常程序審理，再經本院合議庭裁定由受命法官獨
任以簡式審判程序審理，判決如左：
    主  文
甲○○行使偽造私文書，足以生損害於公眾及他人，處有期徒刑肆月，如易科罰金，
以參佰元折算壹日。扣案偽造之署名廣西省桂林市公證處二○○三年十一月五日（二
○○三）桂桂證字第○一二三號離婚公證書、偽造之署名財團法人海峽交流基金會九
十二年十二月二五七日（九二）核字第○七六一○五號證明書各壹紙均沒收。
    犯罪事實及理由
一、犯罪事實：被告甲○○欲與其妻大陸地區女子吳帆離婚，於民國九十二年十月中
    旬，透過報紙廣告，聯絡上佯稱能代辦離婚手續，自稱「蕭金銘」之成年男子，
    並交付新臺幣（下同）一萬五千元之手續費及所需之相關資料。該男子旋以甲○
    ○所交付之資料，於不詳時、地，偽造署名廣西省桂林市公證處二○○三年十一
    月五日（二○○三）桂桂證字第○一二三號離婚公證書，及署名財團法人海峽交
    流基金會（下稱海基會）九十二年十二月二五七日（九二）核字第○七六一○五
    號證明書，並於同年十二月五日，在臺中市○○路與太原路口，交付予甲○○。
    詎甲○○明知其妻吳帆現人所在不明，而其亦未於九十二年十一月五日，至大陸
    桂林市公證處，二人尤無可能協議自願離婚，則該男子所交付記載「吳帆．．與
    甲○○．．于二００三年十一月五日在廣西省桂林市公證處登記離婚公證．．雙
    方協議，自願離婚，特此證明．．」字樣之前揭公證書，及記載「九十二年十二
    月二五七日」之海基會證明書，均係偽造之文件，竟仍於同年十二月十六日，至
    臺中縣太平市戶政事務所，持向戶籍人員辦理離婚登記而行使，嗣經承辦人員發
    覺有異，查詢海基會而知悉上情，均足生損害於海基會、吳帆及戶政機關對戶政
    管理之正確性。
二、證據名稱：
（一）被告於本院之自白。
（二）證人邵愛鳳之證詞。
（三）偽造之署名廣西省桂林市公證處二○○三年十一月五日（二○○三）桂桂證字
      第○一二三號離婚公證書，及偽造之署名海基會九十二年十二月二五七日（九
      二）核字第○七六一○五號證明書各一紙。
（四）海基會九十二年十二月十七日（九二）海惠（法）字第○四三六四五號、九十
      三年九月二十二日（九十三）海德（法）字第○三一三三八號函各一紙。
三、應適用之法條：
（一）按大陸地區廣西省桂林市公證處公證員非我刑法第十條第二項所指之公務員，
      其所為之公證書，自非刑法所稱之公文書；又本案被告所用以申領離婚公證書
      ，非關品行、能力、服務或與其相類之證書，亦非刑法第二百十二條之特種文
      書，而屬刑法第二百十條之私文書。
（二）次按稱公務員者，謂依法令從事於公務之人員；稱公文書者，謂公務員職務上
      制作之文書，刑法第十條第二項、第三項定有明文，此乃立法解釋，必須符合
      上開法定要件之文書，始得稱為公文書。至於受公務機關委託承辦公務之人，
      其所辦理之特定事項，雖源於公務機關之委託，而有處理之權限，但該受委託
      之人，仍不能認係刑法上之公務員，此觀該受託人倘犯貪污治罪條例之罪時，
      因不具公務員身分，另於該條例第二條後段，定有處罰之依據自明。該受託人
    既非刑法上之公務員，則於辦理委託事項時所制作之文書，即非公文書。又行
      政程序法第二條第三項雖規定，受委託行使公權力之個人或團體，於委託範圍
      內，視為行政機關。惟依同法第一條、第三條規定，該法係在規範行政機關為
      行政行為時，除法律另有規定外，應依行政程序法規定，遵循公正、公開與民
      主之程序，確保依法行政之原則，以保障人民權益，提高行政效能，增進人民
      對行政之信賴。從而所謂「受委託行使公權力之個人或團體，於委託範圍內，
      視為行政機關」，旨在規範該受託人於辦理受託事項，而為行政行為時，亦視
      為行政機關，同受行政程序法之拘束，應遵循該法所規定之程序，以確保依法
      行政之原則；並非謂該受託人即為刑法上之公務員。再者，行政程序法僅單純
      規定行政程序事項，屬於行政法之範圍，與刑法分屬不同之體系，自非刑法之
      特別法；況該法並未明文「受委託行使公權力之個人或團體，於委託範圍內，
      視為行政機關」之規定，於刑法之偽造公文書罪，亦適用之，則依罪刑法定主
      義原則，亦不能類推適用（最高法院九十一年度台上字第六一三○號判決參照
      ）。查海基會受行政院大陸委員會之委託，辦理有關文書之查證，此有前揭海
      基會九十三年九月二十二日（九十三）海德（法）字第○三一三三八號函附之
      行政院大陸委員會與海基會簽訂之委託契約及附件影本在卷可稽，惟海基會該
      受託人既非刑法上之公務員，則於辦理委託事項時所制作之證明書，自亦非公
      文書而屬刑法第二百十條之私文書。
（三）依刑事訴訟法第四百五十二條、第二百七十三條之一第一項、第二百九十九條
      第一項前段，刑法二百十六條、第二百十條、第四十一條第一項前段、第三十
      八條第一項第二款，罰金罰鍰提高標準條例第二條，判決如主文。
中      華      民      國      九十三      年   十一   月     十二     日
                                臺灣臺中地方法院刑事第二庭
                                        法  官  郭  書  豪
右正本證明與原本無異。
如不服本判決，應於送達後十日內向本院提出上訴狀（須附繕本），上訴於臺灣高等
法院臺中分院。
                        書記官
中      華      民      國      九十三      年   十一   月     十二     日
附錄法條
中華民國刑法第二百十六條
(行使偽造變造或登載不實之文書罪)
行使第二百十條至第二百十五條之文書者，依偽造、變造文書或登載不實事項或使登
載不實事項之規定處斷。
中華民國刑法第二百十條
(偽造變造私文書罪)
偽造、變造私文書，足以生損害於公眾或他人者，處五年以下有期徒刑。
